【裁判字號】    98,簡上,30
【裁判日期】    980902
【裁判案由】    排除侵害
【裁判全文】
臺灣屏東地方法院民事判決              98年度簡上字第30號
上  訴  人  乙○○
法定代理人  甲○○
訴訟代理人  丙○○
被上訴人    行政院農業委員會林務局屏東林區管理處
法定代理人  丁○○
訴訟代理人  尤挹華律師
訴訟代理人  郭正鵬律師
上列當事人間請求排除侵害事件，上訴人對於中華民國98年2 月
25日本院97年度潮簡字第417 號第一審判決提起上訴，本院於民
國98年8 月19日言詞辯論終結，判決如下：
    主  文
上訴駁回。
第二審訴訟費用由上訴人負擔。
    事實及理由
一、上訴人乙○○為無訴訟能力之人，於原審尚未經宣告禁治產
    ，乃原審選任其配偶甲○○為其特別代理人，嗣於民國98年
    3 月13日經本院以97年度禁字第171 號民事裁定宣告乙○○
    為禁治產人，並選任其配偶甲○○為監護人，有該民事裁定
    在卷可稽，復經本院依職權調閱該民事卷審閱屬實，被上訴
    人並聲明由甲○○承受訴訟，於法核無不合，自得准許，合
    先敘明。
二、上訴人主張：
  (一)坐落屏東縣車城鄉○○段485 地號土地（下稱系爭土地），
    其上之「使用權及地上雜項建物一、海口路71號（即尖山16
    號）房舍約12坪、羊寮35坪、雞舍約10坪」等事項，係訴外
    人林金福於76年1 月10日讓渡給上訴人乙○○，林金福之父
    即訴外人林椪發自日據時代大正12年（即民國12年）即在上
    址設籍居住，林金福亦於日據時代即居住上址至今，又慶隆
    羊舖自82年至86年均按期納稅，此有讓渡書、林金福名義之
    93 年4月1 日房屋稅籍證明書、戶籍謄本及營業稅繳納證明
    可證，且上訴人前均按期向被上訴人之前手管理機關財政部
    國有財產局台灣南區辦事處繳納租金或使用費，有郵政劃撥
    儲金存款通知單可證，足證其並非無權占有，也無不當得利
    。
  (二)系爭土地於76年3 月23日辦理第1 次登記為國有，原係旱地
    ，81年1 月27日更正編定為國土保安林地，原管理者為財政
    部國有財產局，近日才改由被上訴人管理，但不能因此否定
    林金福早於大正12年即實際居住上址並將之讓渡上訴人使用
    之事實，自不因嗣後辦理第1 次土地登記或更正編定或變更
    管理機關即認定其為無權占有或有不當得利。再者系爭土地
    係窮鄉僻壤，工商業並非繁榮，且上訴人中風迄今，根本無
    從獲得經濟實益，被上訴人請求按年給付年租金新台幣（下
    同）1,881 元，自嫌過高。
  (三)上訴人使用系爭土地，曾繳納土地使用補償費，業經原審查
    明，縱認使用補償費並非租金，惟仍係使用土地之合理性對
    價，究與無權占用難以等同比擬；被上訴人嗣後撥用而管理
    系爭土地，惟撥用前未依國有不動產撥用要點清查撥用土地
    之使用情況或為合理補償地上物等情，遽以訴請拆屋還地，
    顯無理由等語置辯。
三、被上訴人則以：
  (一)系爭土地位於被上訴人所轄第2442號區外保安林地內，並已
    完成土地總登記，故被上訴人為系爭土地管理權人。依最高
    法院所著51年台上字第1680號判例意旨，自屬有權提起本件
    訴訟，合先敘明。
  (二)上訴人前因違反森林法案件，曾經最高法院以87年度台上字
    第2150號判決三審定讞，判處其有期徒刑7 月，緩刑2 年，
    並於91年4 月18日確定。詎料，於起訴狀繕本送達翌日起往
    回溯之5 年前某日（原起訴主張於92年至94年5 月間，惟於
    本院審理時，經兩造不爭執為上開時間之認定，見潮簡卷第
    74頁），意圖為自己不法之利益，竟又雇工於系爭土地上興
    建地上物，嗣經原告恆春工作站人員巡視發現後報警查辦，
    現已經台灣屏東地方法院地檢署依法提起公訴。
  (三)上訴人屢次於系爭土地上擅自搭建鐵皮屋、廁所及蓄水池使
    用，經被上訴人巡視員多次勸告其搬離並恢復原狀上訴人均
    置之不理，經刑事判決有罪處刑，依然繼續其不法占用國有
    林地事實，基於維護國土保安林地之安全，被上訴人乃援引
    民法第767 條所有物返還請求權之規定，請求其拆除返還土
    地。
  (四)系爭土地經林務局管理後，與上訴人間並無任何租賃關係，
    上訴人無權占用搭建鐵皮屋等地上物使用，而依據最高法院
    61年台上字第1695號判例所示意旨，無權占有他人土地，可
    能獲得相當於租金之利益為社會通常之觀念，被上訴人自得
    請求自起訴狀繕本送達之日起往前回溯5 年相當於租金損害
    之不當得利9,405 元（計算式：380 ×99×5%＝1881，1881
    ×5 ＝9,405） ，及自起訴狀繕本送達翌日起至實際拆遷返
    還系爭土地日止，每年給付1,881 元等語。
  (五)至於上訴人所稱向系爭土地之前管理機關即財政部國有財產
    局台灣南區辦事處繳納租金或使用費，經原審向財政部國有
    財產局台灣南區辦事處查詢結果，該費用係繳納上訴人占用
    系爭土地自87年10月至91年12月期間之占地使用補償金（即
    不當得利）共計37,914元，並非租金。即上訴人占有系爭土
    地並無合法權源，係無權占有，被上訴人為林地管理之必要
    ，依法訴請上訴人拆屋還地等語置辯。
四、原審就被上訴人聲明請求為部分勝訴，部分敗訴之判決：其
    中(一)被上訴人請求上訴人應將坐落屏東縣車城鄉○○段485
    地號土地如原審判決附圖所示ａ部分面積57平方公尺之1 層
    鐵皮屋、ｂ部分面積17平方公尺之廁所、ｃ部分面積14平方
    公尺之1 層鐵皮屋、ｄ部分面積11平方公尺之水池拆除，並
    將土地返還被上訴人之請求為全部勝訴。另(二)被上訴人請求
    上訴人應給付其9,405 元，及自起訴狀繕本送達翌日即97年
    4 月1 日起至返還上開土地之日止，按年給付1,881 元之請
    求，則僅命上訴人應給付被上訴人446 元，及自97年4 月1
    日起至返還上開土地之日止，按年給付被上訴人91元之範圍
    准許；前開(一)及(二)准許部分均得假執行，其餘之訴及其餘假
    執行之聲請則均予以駁回。關於上訴人敗訴部分，上訴人聲
    明不服，求為判決：(一)原判決廢棄；(二)被上訴人第一審之訴
    及假執行之聲請均應予駁回。被上訴人則求為判決：上訴駁
    回。
五、兩造不爭執事項如下，並有土地登記謄本、現況相片、郵政
    劃撥繳款單、財政部國有財產局臺灣南區辦事處97年12月19
    日臺財產南屏三字第0973005300號函在卷可憑，並經原審於
    97 年6月25日會同屏東縣恒春地政事務所測量人員派員實施
    測量，有勘驗筆錄及該地政事務所97年7 月1 日屏恒第二字
    第0970003847號函暨複丈成果圖在卷可稽（分見原審潮簡調
    審卷第4 頁、第18頁、第41至42頁、第98頁、第115 至117
    頁、145 至146 頁、潮簡卷第54頁、第66頁、本院卷第37至
    40 頁 、第58至59頁背面、第67至68頁、第41至42頁）。
  (一)屏東縣車城鄉○○段484 地號之系爭土地於76年3 月23日辦
    理第1 次登記，登記為國有，原管理機關為財政部國有財產
    局，編定使用種類於81年1 月27日更正編定為國土保安用地
    ，管理機關變更為被上訴人。
  (二)被上訴人現況占用系爭土地如原審判決附圖所示ａ部分面積
    57平方公尺搭建有1 層鐵皮屋、ｂ部分面積17平方公尺搭建
    有廁所、ｃ部分面積14平方公尺搭建有1 層鐵皮屋、ｄ部分
    面積11平方公尺搭建水池，合計面積99平方公尺。上開所有
    地上物，均於起訴狀繕本送達翌日即97年4 月1 日往前回溯
    5 年之前即已存在而占有系爭土地。
  (三)上訴人曾向財政部國有財產局南區辦事處繳納90年7 月至12
    月之使用補償金2,532 元。
六、本件兩造爭執事項為(一)上訴人有無合法占用系爭土地之權源
    ？(二)如上訴人占有系爭土地為無正當權源，應給付之之不當
    得利額為何？經查：
  (一)上訴人占有系爭土地，有無合法權源？
  1.按所有人對於無權占有或侵奪其所有物者，得請求返還之；
    當事人主張有利於己之事實者，就其事實有舉證之責任，民
    法第767 條前段、民事訴訟法第277 條前段分別定有明文。
    又以無權占有為原因，請求返還所有物之訴，苟被告對於原
    告就其物有所有權之事實，已無爭執，而僅以非無權占有為
    抗辯者，被告應就其抗辯有如何權源占有之事實證明之。如
    不能證明，應認原告之請求為正當（最高法院72年度臺上字
    第2516號判決參照）。
  2.經查，上訴人抗辯其有合法占用系爭土地之權源無非係以：
    林金福於日據時代即居住屏東縣稱城鄉○○村○○路16號，
    而林金福之父林椪發更早於日據時代大正12年（即民國12年
    ）即在前揭地址設籍居住，嗣林金福於76年1 月10日將之轉
    讓給上訴人，上訴人所經營之慶隆羊舖自82年10月迄至86年
    9 月間均按期納稅，且曾繳納使用補償金給財政部國有財產
    局南區辦事處，故應有合法使用權源云云，並據提出76年1
    月10日讓渡書、房屋稅籍證明書、戶籍登記簿、戶籍謄本及
    營業稅繳納證明等件為證（分見原審潮簡卷第41至56頁、第
    61頁、原審潮簡調卷第44頁）。惟根據上訴人提出之讓渡書
    僅記載「讓渡人林金福受讓人乙○○兩人基於土地權利之使
    用及地上雜項建物一、海口路71號（即尖山16號）房舍約12
    坪，二、羊寮35坪，三、雞舍約10坪讓渡與乙○○（下略）
    」等語，該文書縱係林金福於76年1 月10日與上訴人所簽立
    ，然其上僅記載林金福所讓渡權限為土地權利之使用，至於
    林金福與原管理機關間有如何合法使用權源，僅憑該文件並
    無法認定有承租或借用或其他合法使用權源；至關於繳納營
    業稅或是戶籍資料文件，縱屬公文書而推定為真正，亦僅足
    證明林金福前曾占有系爭土地搭建房舍設立戶籍，嗣後再將
    之轉讓由上訴人占有經營慶隆羊舖，並依法納稅之事實，然
    並不足證明林金福或其父親林椪發占有系爭土地之初，或占
    有期間，均具合法使用權源；再者，居住期間之久遠與否，
    與是否有權占有，亦無必然關連，上訴人僅以其前手占有系
    爭土地之年代久遠為由，即據而認定其為有權占有，自屬無
    據。
  3.次查，上訴人雖另抗辯，曾向被上訴人之前管理管理機關即
    財政部國有財產局台灣南區辦事處繳納租金或使用費云云，
    並提出劃撥單1 紙為證（見原潮簡卷第45頁）。而該費用繳
    納性質經原審向財政部國有財產局台灣南區辦事處查詢結果
    ，經該處屏東分處函覆略以：「查本案土地於93年間移交與
    行政院農業委員會林務局管理，於本局管理期間並無出租之
    記載。另貴庭所提供劃撥單資料所繳2,532 元，查係本案土
    地90年7 月至12月期間之占地使用補償金」等語，有該處屏
    東分處97年12月19日臺財產南屏三字第0973005300號函在卷
    可稽（見原審潮簡卷第66頁），依上開函覆內容可知，上訴
    人與前管理機關間並未曾就系爭土地訂有租約，則上訴人當
    時所繳納之款項，性質上應屬無權占用系爭土地所支付之不
    當得利金至明，上訴人僅以曾繳納上開費用而認定其已有合
    法使用權源，亦屬無據。
  4.從而，上訴人並未能舉證證明其前手占有系爭土地，具有合
    法權源，則雖上訴人自其手讓渡系爭土地之使用權利，對於
    被上訴人而言仍屬無權占用，從而原審依據被上訴人所主張
    所有物返還請求權之法律關係，請求上訴人將如原審判決附
    圖所示a 、b 、c 、d 部分之地上物拆除後，將土地返還被
    上訴人，於法並無違誤，應予准許。
  (二)上訴人占有系爭土地，無正當權源，應返還之不當得利額若
    干？
  1.按無法律上之原因而受利益，致他人受損害者，應返還其利
    益，民法第179 條前段定有明文。又按無權占有他人之不動
    產，可能獲得相當於租金之利益，為社會通常之觀念，有最
    高法院61年臺上字第1695號判例可資參照。經查，上訴人無
    合法權源而占用系爭土地如原審判決附圖所示a 、b 、c 、
    d 部分土地合計99平方公尺，為兩造所不爭執，則揆諸上開
    說明，上訴人於占用系爭土地期間，即受有相當於租金之利
    益，致被上訴人受有同額之損害，故被上訴人主張得請求給
    付相當於租金之不當得利，自屬有據。
  2.次按，城市地方房屋之租金，以不超過土地及其建築物申報
    總價年息10﹪為限；此一規定於租用基地建築房屋亦準用之
    ，土地第97條第1項及第105條分別定有明文。又基地租金之
    數額，除以基地申報地價為基礎外，尚須斟酌基地之位置、
    工商業繁榮之程度、承租人利用基地之經濟價值及所受利益
    等項，以為決定，並非必達申報總地價年息10﹪最高額，此
    亦有最高法院68年臺上字第3071號判例可資參照。
  3.而查：上訴人所占有之系爭土地，東臨台26線，距離約50公
    尺，西臨臺灣海峽，南、北均臨他人之土地，其上均無建物
    ，系爭土地附近並無商家等情，業據原審勘驗屬實（見原審
    潮簡調卷第115 至117 頁），有勘驗筆錄在卷可參，原審認
    定系爭土地交通雖非不便，惟生活機能顯不健全，故請求相
    當於租金之利益，依土地申報地價年息百分之2 計算應為適
    當，本院認其審酌核屬適當。
  4.又系爭土地每平方公尺申報地價於93年1 月前為40元，93年
    1 月後為46元，有地價謄本在卷可參（見原審潮簡卷第8 頁
    ）。而上訴人占用面積為99平方公尺，故被上訴人請求其給
    付自起訴狀繕本送達之日即97年3 月31日往前回溯5 年，按
    上開土地申報總價額年息百分之2 計算相當於租金之不當得
    利，其中93年1 月1 日起至97年3 月31日止為387 元（計算
    式：46×99×0.02×4 又3/12＝387 元，元以下4 捨5 入）
    ，92年3 月1 日起至93年12月31日止為59元（計算式：40×
    99×0.02×9/12＝59元，元以下4 捨5 入），合計為446 元
    （計算式：387 ＋59＝446 元）認被上訴人得請求上訴人給
    付前述金額之部分尚屬公允，逾此部分之請求則屬無據。及
    原告請求被告給付自97年4 月1 日起至實際拆遷返還土地之
    日止，按年給付原告依上開土地申報總價年息百分之2 計算
    相當於租金之不當得利即91元（46×99×0.02＝91，元以下
    4 捨5 入），依上開規定與說明，亦屬有據，逾此部分則屬
    無據。原審據此所為部分勝訴及部分敗訴之判決，於法並無
    違誤，至上訴人前所繳納之2,532 元，係90年7 月至12月期
    間之補償金，與本件相當於租金之不當得利之時點並不同相
    同，依法無從予以扣除，附此敘明。
七、綜上所述，原審就被上訴人依所有物返還請求權及不當得利
    返還請求權之法律關係，請求上訴人各應將如原審判決附圖
    所示a 、b 、c 、d 之地上物拆除，將土地返還被上訴人，
    並給付446 元，暨自97年4 月1 日起至返還上開土地之日止
    ，按年給付91元部分，認為有理由，應予准許；逾此部分之
    請求為無理由，認應予駁回，及准許假執行之宣告均無違誤
    。上訴意旨求予廢棄並請求駁回其訴及假執行聲請，即屬無
    據，應予駁回。
八、本件判決基礎已臻明確，兩造其餘主張、陳述及所提證據，
    核與判決結果無影響，毋庸再予逐一審酌論述，亦此敘明。
據上論結，本件上訴為無理由，依民事訴訟法第436 條之1 第3
項、第449 條第1 項、第78條，判決如主文。
中    華    民    國    98    年    9     月     2    日
                  民事第一庭    審判長法  官  孫國禎
                                      法  官  張以岳
                                      法  官  潘  快
以上正本係照原本作成。
本判決不得上訴。
                                      書記官  黃麗燕
中    華    民    國    98    年    9     月    2     日


司法院資訊處製作；財團法人民間司法改革基金會備份。
